【裁判字號】    96,訴,3265
【裁判日期】    971210
【裁判案由】    防止所有權侵害
【裁判全文】
臺灣臺北地方法院民事判決              96年度訴字第3265號
原      告  中央電影事業股份有限公司
法定代理人  丁○○
訴訟代理人  魏憶龍律師
            林合民律師
            楊文山律師
被      告  戊○○
訴訟代理人  蕭萬龍律師
複  代理人  丙○○
上列當事人間請求防止所有權侵害事件，本院於民國97年11月6
日言詞辯論終結，判決如下：
    主      文
原告之訴駁回。
訴訟費用由原告負擔。
    事實及理由
壹、程序方面：
    原告起訴時法定代理人原為蔡正元，嗣於民國96年7 月31日
    變更為丁○○，業據提出公司第44屆董事會第1 次臨時董事
    會議議事錄為證（見本院卷第174 頁），並由其具狀聲明承
    受訴訟，於法尚無不合，應予准許。
貳、實體方面：
一、原告主張：
(一)、訴外人蔡正元於95年間擔任公司董事及董事長，並已於95年
    6 月2 日向目的事業主管機關新聞局及商業登記主管機關經
    濟部辦理公司變更登記，嗣於95年7 月14日公司召開第1 次
    臨時股東會，改選全體董、監事組成第43屆董事會，隨即召
    集第1 次董事會，會中仍推選蔡正元為董事長，而訴外人莊
    天來於95年10月10日所召集阿波羅投資公司臨時股東會非為
    合法召集，該股東會所作改選董、監事之決議無效。又96年
    7 月31日公司召開第1 次臨時股東會改選全體董、監事，組
    成第44屆董事會，並於第1 次臨時董事會中推選丁○○為董
    事長，且於97年9 月11日完成公司變更事項登記，是蔡正元
    、丁○○分別有代表權提起本件訴訟。
(二)、伊原擬將所有座落臺北市○○段○○段575 、575-7 、575-
    12地號土地（下稱系爭土地），向主管機關申請建築執照。
    因另籌備成立新建設公司作業繁雜，恐緩不濟急，伊乃授權
    當時具有董事及執行副總經理身分之被告，暫以其個人名義
    ，就伊所有系爭土地向主管機關申請建築執照，伊並於95年
    8 月2 日出具如附件所示土地使用同意書及地上建物拆除同
    意書（下稱系爭文件）交付被告，由被告於95年8 月9 日以
    個人名義向主管機關申請建築執照。惟兩造間並無實質交易
    關係，被告係基於擔任前揭職務授權關係而取得系爭文件，
    惟被告自95年9 月11日起已非伊董事及執行副總經理，上開
    同意被告以個人名義為建築執照申請之授權即失所附麗而消
    滅，被告於喪失董事及執行副總經理身分，已無權占有系爭
    文件，伊自得依民法第767 條規定請求返還，又被告於95年
    8 月9 日以自己名義向主管機關提出建築執照申請亦應撤銷
    ，爰提起本件訴訟。並聲明：(一)被告不得使用原告所有座落
    臺北市○○段○○段575 、575-7 、575-12地號土地，且不
    得以原告就座落臺北市○○段○○段575 、575-7 、575-12
    地號土地所出具之土地使用同意書及地上建物拆除同意書向
    臺北市政府建築管理處申請建築執照。(二)被告應向臺北市政
    府建築管理處辦理撤回及撤銷第一項聲明所示地號土地之建
    築執照申請。(三)被告應將所持有原告所出具座落臺北市○○
    段○○段575 、575-7 、575-12地號土地之土地使用同意書
    及地上建物拆除同意書返還原告。
二、被告則以：
(一)、伊於95年4 月27日與中央投資公司簽訂股權買賣契約書，向
    中央投資公司及其關係企業購買原告公司股份48,364,434股
    （占原告公司全部股權82.56%），伊將所購買股權借名登記
    於阿波羅投資公司，阿波羅投資公司依伊指示，指派蔡正元
    及伊為原告公司董事，並於95年7 月14日選任蔡正元為董事
    長，伊為副董事長。嗣阿波羅投資公司監察人於95年10月10
    日召開股東會，推選莊名葳擔任董事長，並改派莊名葳、乙
    ○○、吳成榮、曾忠正及羅玉珍等擔任原告董事，蔡正元已
    非原告公司董事會成員，其於96年7 月31日股東臨時會係無
    權召集，該日會議選出丁○○擔任原告公司代表人會議依法
    應不成立，無論是蔡正元、丁○○均不得代表原告公司。
(二)、原告授權伊尋人合建八德大樓或為其他處分，並出具系爭文
    件，伊取得系爭文件後即開始依此授權為公司利益與他人進
    行洽談並覓妥合作對象，原告所稱伊因基於董事等身份而取
    得上揭授權實與事實不符。又系爭文件本係得表彰一定意思
    之文書，於原告授權並交付予伊時，該文書即屬伊所有，原
    告依民法第767 條請求返還系爭文件，應屬無稽，伊已為公
    司利益覓妥訴外人甲○○為合作對象，並簽妥合作協議書，
    且向臺北市政府建築管理處申請建築執照，原告既已授權伊
    就八德大樓直接尋找他人合建或為其他處分，而伊業已依該
    授權與他人談妥合作協議相關事宜，實無從因原告嗣後片面
    反悔而終止等語，資為抗辯。並聲明：原告之訴駁回。
三、兩造不爭執之事項：
(一)、臺北市○○段○○段575 、575-7 、575-12地號土地為原告
    所有，有土地登記簿謄本在卷可參（本院卷第9-14頁）。
(二)、原告於95年8 月2 日出具臺北市○○段○○段575 、575-7
    、575-12地號土地之土地使用權同意書、臺北市○○路○ 段
    260 號建築物（長安段二小段2828號建號，座落於長安段二
    小段575-7 地號）之建物有產權登記者使用拆除同意書、建
    築物無產權登記者使用拆除切結書交付被告。
(三)、被告於95年10月2 日執上開文件向臺北市政府建築管理處申
    請建造執照。
四、兩造之主要爭點及法院之判斷：
(一)、原告起訴是否合法？
(二)、被告是否無權使用系爭土地？
(三)、被告是否係基於擔任董事及執行副總經理之職務授權關係而
    取得系爭文件？
(四)、原告得否禁止被告持系爭文件向臺北市政府建築管理處申請
    建築執照？
(五)、原告得否請求被告撤回或撤銷其向臺北市政府建築管理處所
    為系爭土地之建築執照申請？
(六)、原告得否請求被告返還系爭文件？
    茲分述如下：
(一)、按無訴訟能力之人，應由法定代理人合法代理起訴，乃訴訟
    合法成立要件之一，法定代理權有無欠缺屬法院應依職權調
    查之事項，不問訴訟程度如何，法院應隨時依職權調查之，
    又法院於能力、法定代理權或為訴訟所必要之允許，認為有
    欠缺而可以補正者，應定期間命其補正，民事訴訟法第49條
    定有明文。查原告起訴時其法定代理人為蔡正元等情，有原
    告公司變更登記表附卷可參（見本院卷第145-149 頁），雖
    被告辯稱蔡正元早非阿波羅公司董事長及原告公司董事長云
    云，然蔡正元係由原告公司之前法人股東華夏投資公司指派
    擔任原告公司代表人（見原告公司變更登記表），原告公司
    既已向目的事業主管機關新聞局，及商業登記主管機關經濟
    部辦理變更登記，且原告公司選任蔡正元擔任代表人之決議
    亦未經撤銷，即難認蔡正元之代理權有何欠缺。原告公司95
    年7 月14日第43屆董事會第1 次董事會會議推舉蔡正元為董
    事長、被告為副董事長，再於95年9 月11日第3 次臨時董事
    會將原法人代表董事戊○○、莊名葳改派為乙○○、吳成榮
    ，嗣於96年5 月18日第43屆第二次董事會，阿波羅公司解任
    乙○○董事職位，於96年7 月31日改選丁○○、羅玉珍、林
    坤煌、楊文山、李嘉智為新任董事，並共同推選丁○○為董
    事長等情，有原告公司第43屆董事會第3 次臨時董事會議事
    錄、第43屆董事會第1 次董事會議議事錄、第44屆董事會第
    1 次臨時董事會議議事錄、96年第1 次股東臨時會議事錄等
    附卷可參（見本院卷第15-18 頁、第69-70 頁、第174-176
    頁、第226-228 頁），該改選丁○○擔任董事長之臨時董事
    會程序及內容既無違法之處，且未經判決訴請撤銷該決議，
    自應認原告公司已變更丁○○為代表人，本件並無被告所稱
    欠缺合法代理之情形。
(二)、原告雖主張被告不得使用系爭土地云云，然原告對於其已依
    法終止與被告間土地使用關係此項有利於己之事實，以及被
    告現無權使用系爭土地之態樣均未舉證證明之，自無從為有
    利於原告之事實認定，故原告主張被告不得使用系爭土地云
    云，不足採信。
(三)、原告因欲將系爭土地上八德大樓拆除重建，出具系爭文件交
    予被告，由被告以個人名義申請建築執照，此為兩造到庭所
    不爭執，原告雖主張被告原為公司之董事及執行副總經理，
    因此取得系爭文件，惟於95年9 月11日被告喪失前揭身分，
    故委任關係隨之消滅云云，惟為被告所否認，並以前揭情詞
    置辯，查被告當時任職公司之董事及執行副總經理職務，而
    原告為電影事業公司，持系爭文件向臺北市政府建築管理處
    申請建造執照，顯非其職務範圍，故原告主張被告係因公司
    董事及執行副總經理之身分而與之成立前揭委任關係，並不
    足採，況被告係以個人名義申請建築執照，此為原告所明知
    ，由被告於前揭申請時，並未表明為原告代理或代表之意旨
    ，亦足認原告委任被告處理合建事務非基於其為董事及執行
    副總經理職務，此外，原告對於兩造是否因被告身為原告公
    司董事及執行副總經理而成立委任關係一節，亦未提出證據
    以實其說，自難認兩造間委任關因被告於95年9 月11日喪失
    原告董事及執行副總經理身分而隨之消滅，惟原告提起本件
    訴訟，請求被告返還系爭文件，足見有意終止與被告間之委
    任關係，是應以本件起訴作為原告終止兩造委任關係之意思
    表示。
(四)、原告提起本件起訴係向被告為終止委任關係之表示，已如前
    述，然其效果為終止契約，並非解除契約，自僅得向後終止
    契約，以避免基於過去委任關係所為之事務處理均因而失其
    依據，衍生繁雜之回復原狀問題，依被告自陳其已於95年10
    月2 日持系爭文件向臺北市政府建築管理處申請建築執照，
    且未見原告到庭爭執，則被告已檢附系爭文件向臺北市政府
    建築管理處申請建築執照，係基於兩造間委任關係而為之，
    是原告請求被告不得以系爭文件向臺北市政府建築管理處申
    請建築執照，自屬無據。
(五)、又民法第549 條第1 項規定，當事人之任何一方，得隨時終
    止委任契約。是委任契約不論有無報酬，或有無正當理由，
    均得隨時終止，蓋因委任契約係以當事人之信賴關係為基礎
    所成立之契約，如其信賴關係已動搖，不問客觀上理由為何
    ，均得許其隨時終止契約，否則勉予維持，將違背委任契約
    成立之基本宗旨。本件原告既已明示向被告為終止系爭委任
    關係之意思表示，故系爭委任關係已經終止，此時雙方已無
    信賴關係，原告自無由要求被告再為其處理委任事務之義務
    ，則原告請求被告應向臺北市政府建築管理處為撤回及撤銷
    系爭土地建築執照之申請，亦屬無據。
(六)、次按受任人因處理委任事務，所收取之金錢、物品及孳息，
    應交付於委任人。民法第541 條第1 項定有明文，茲兩造委
    任關係業已終止，原告主張被告有交付系爭文件所有權狀之
    義務，本屬有據，惟被告於95年10月2 日持系爭文件向臺北
    市政府建築管理處申請建築執照，被告並無向臺北市政府建
    築管理處為撤回或撤銷建築執照申請之義務，已如前述，現
    系爭文件既由臺北市政府建築管理處占有中，原告主張被告
    屬無權占有，依民法第767 條所有物返還請求權，請求被告
    返還系爭文件之所有權狀，為無理由，不應准許。
五、綜上所述，原告依民法767 條規定，禁止被告使用系爭土地
    且不得以系爭文件向臺北市政府建築管理處申請建築執照，
    及命被告應向臺北市政府建築管理處辦理撤回及撤銷系爭土
    地之建築執照申請，並請求被告返還系爭文件，均無理由，
    應予駁回。
六、本件事證已臻明確，兩造其餘攻擊防禦方法及所提證據，於
    判決結果不生影響，爰不一一論列，併此敘明。
七、結論：原告之訴為無理由，依民事訴訟法第78條規定，判決
    如主文。
中    華    民    國    97    年    12    月    10    日
                  民事第四庭    法  官  鄧德倩
以上正本係照原本作成
如對本判決上訴，須於判決送達後20日內向本院提出上訴狀
中    華    民    國    97    年    12    月    10    日
                                書記官  林孔華


司法院資訊處製作；財團法人民間司法改革基金會備份。
